【裁判字號】    99,上訴,2178
【裁判日期】    991007
【裁判案由】    偽造文書
【裁判全文】
臺灣高等法院刑事判決                99年度上訴字第2178號
上  訴  人
即  被  告  丙○○
義務辯護人  徐家福律師
上列上訴人因偽造文書案件，不服臺灣臺北地方法院98年度訴字
第2203號，中華民國99年4月30日第一審判決（起訴案號：臺灣
臺北地方法院檢察署98年度偵字第15045號），提起上訴，本院
判決如下：
    主  文
原判決關於偽造文書部分撤銷。
丙○○被訴偽造文書部分無罪。
    理  由
一、本件公訴意旨略以：丙○○(藝名徐星暐)為臨時演員，平日
    由其經紀人甲○○代為接洽廣告拍攝、主持活動及擔任臨時
    演員等工作事宜，竟意圖為自己不法所有，於民國96年2月
    間，在臺北市中山區○○○路○段44巷2號中山休閒運動中心
    置物櫃內，竊取乙○所有之國民身分證正本1張後(被訴竊盜
    部分經原審判決無罪確定)；嗣為領取擔任臨時演員拍攝「
    苦瓜丹解毒丸」之報酬，基於使公務員登載不實、行使偽造
    私文書之犯意，於97年9月4日在臺北市○○區○○街70巷23
    號4樓，將該身分證正本影印後，將影本交予經紀人甲○○
    ，佯稱其已得乙○同意，利用不知情甲○○，以該身分證影
    本，向製作廣告之汐潮創意行銷傳播有限公司(下稱汐潮公
    司)，請領丙○○拍攝「苦瓜丹解毒丸」之報酬，並偽簽乙○署名於勞務報酬收據請款人簽名欄，使汐潮公司虛列乙○
    97年度薪資所得共計新臺幣(下同)2200元，再據以製作乙○
    97年度各類所得扣繳暨免扣繳憑單向稅捐機關申報綜合所得
    稅，足以生損害於乙○及稅捐稽徵機關對於課稅之正確性，
    嗣因乙○接獲各類所得稅扣繳暨免扣繳憑單，向潮汐公司丁○○查證，始悉上情。因認被告涉犯刑法第216條行使偽造
    私文書罪、第210條偽造私文書罪、第214條使公務員登載不
    實罪等罪嫌云云。
二、按犯罪事實應依證據認定之，無證據不得推定其犯罪事實，
    又不能證明被告犯罪或其行為不罰者，應諭知無罪之判決；
    刑事訴訟法第154條第2項及第301條第1項分別定有明文。刑
    事訴訟法上所謂認犯罪事實之證據，係指足以認定被告確有
    犯罪行為之積極證據而言，該項證據自須適合於被告犯罪事
    實之認定，始得採為斷罪資料。事實之認定，應憑證據，如
    未能發現相當證據，或證據不足以證明，自不能以推測或擬
    制之方法，以為裁判基礎。刑事訴訟法第161條第1項規定：
    檢察官就被告犯罪事實，應負舉證責任，並指出證明之方法
    。因此，檢察官對於起訴之犯罪事實，應負提出證據及說服
    之實質舉證責任。倘其所提出之證據，不足為被告有罪之積
    極證明，或其指出證明之方法，無從說服法院以形成被告有
    罪之心證，基於無罪推定之原則，自應為被告無罪判決之諭
    知（最高法院29年上字第3105號、40年台上字第86號、92年
    台上字第128號判例著有是例）。
三、本件公訴人認被告有前開不法情事，不外以：被告丙○○之
    供述、證人乙○之證言、證人廖力允之證述、證人甲○○之
    證言、0000000000號行動電話通聯調閱申請書、臺灣大哥大
    通話明細、乙○身分證影本、演員出班明細表、「苦瓜丹解
    毒丸」廣告之VCD光碟乙片、徐星暐參加廣告拍攝所提供之
    個人照片、各類所得稅扣繳暨免扣繳憑單、勞務報酬收據等
    為論據。惟經訊據上訴人即被告丙○○，矢口否認有行使偽
    造私文書之犯行，其在原審審理時辯稱：「伊未曾用過『徐
    星暐』的藝名，也不記得有拍攝過上開廣告，伊都是透過朋
    友介紹接洽表演工作，伊不認識請書甲○○，也沒有拿乙○
    的國民身分證影本跟甲○○領過款項。」等語；在本院審理
    時辯稱：「如果照證人甲○○說法，前面四、五次可以不用
    身分證影本我可以拿到錢，為何這次要身分證影本，我根本
    不認識證人，我也不記得有參加錄影。我沒有交照片給甲○○。」、「我確實沒有接到甲○○的電話，如果我有涉案，
    我也不會跟她講廿多分鐘的電話。通話的金額也不太正常。
    我認為這是有人刻意推卸責任。印章3、50元就可以刻壹個
    。影片我確實有拍過，但警察給我看的只是片段，我不清楚
    影片內容。」等語；被告之選任辯護人為被告辯護稱：「乙○身分證影本上面『徐星暐』簽名是甲○○簽的，『限工作
    使用』這幾個字非被告所為，『勞務報酬收據』被告否認有
    授權填寫。」、「乙○身分證確有遺失，也有被利用申報，
    問題在於應列何人為被告，如果按照丁○○的警訊筆錄，以
    前四、五次被告都沒有提供身分證影本，那是否甲○○都拿
    別人的身分證影本去領款？按照甲○○講法要扣稅金，但執
    行業務所得兩萬元以下要代扣繳，被告根本未達要申報繳稅
    的金額，甲○○的講法就有問題，何況被告根本不是外國人
    ，本來就有身分證，沒有一個物證顯示本案與被告有關；臨
    時演員發現金時，經紀人會要求寫收據，怎麼可能沒有任何
    簽收的收據，事實上整個勞務單據都是甲○○寫的，本件種
    種跡象顯示被告並無提供身分證影本。」等詞。
四、本院查：
（一）本件證人甲○○代為接洽廣告拍攝之經紀人，其並負責主
      持活動及擔任名募臨時演員等工作事宜，其在97年9月4日
      ，受汐潮公司委任代為召臨時演員，拍攝汐潮公司製作之
      「苦瓜丹解毒丸」之廣告片，甲○○在拍攝後，向汐潮公
      司請領臨時演員報酬時，曾持「乙○」名義之國民身分證
      影本及由其代為署名之勞務報酬收據，向前開汐潮公司請
      款；嗣因乙○接獲各類所得稅扣繳暨免扣繳憑單，向潮汐
      公司製片人丁○○查證時，始悉上情；而前開乙○之身分
      證，乙○曾於96年2月份左右，在台北市中山區○○○路○
      段44巷2號中山運動中心內之健身房置物箱內失竊，同時
      失竊之物，尚有其軍人身分証、健保卡、金融卡等，乙○
      曾向台北市政府警察局中山一派出所報案，並於96年2月
      23日在文山戶政所辦理補發，以上各情，不惟經證人甲○○、丁○○、乙○等分別在警訊、偵查、原審審理時證陳
      屬實，且有桃良之中華民國國身分證、97年各類所得扣繳
      暨免扣繳憑單（乙○）、勞務報酬收據（乙○）等影本、
      臺北市政府警察局文山第一分局木新派出所受理各類案件
      紀錄表（乙○親自報案）、臺北市政府警察局中山分局99
      年1月26日北市警中分刑字第09930301000號函）、臺北市
      文山區戶政事務所99年2月8日北市文戶資字第0993013900
      號函暨檢送乙○（身分證字號：Ｚ000000000，72年6月22
      日生）補領國民身分證申請書及影像資料影本各1份等附
      卷可稽（98偵字15045卷第9頁、第30頁、29頁、第61頁、
      第5頁、98訴字2203卷第27頁至第30頁、第38頁至第40頁
      ），堪認為真實。然查，被告於警詢及偵、審中均否認有
      公訴人上開所指竊盜犯行，甚至否認有交付乙○之國民身
      分證影本向證人甲○○領款之事；原審並以公訴人所舉之
      證據，不足以證明被告有公訴人所指之竊盜犯行，而另為
      被告被訴竊盜部分無罪之諭知，詳如原審判決所載；是已
      難認被告有竊盜並使用該乙○失竊之身分證予以影印使用
      之情事。
（二）又前開「苦瓜丹解毒丸」之廣告片，警方在調查時，由承
      辦本案之員警播放汐潮公司提供之上開廣告片供被告檢視
      後，被告曾坦承：「影片播放到0分0時32秒畫面中穿著T
      恤、戴眼鏡的男子是伊本人，22分15秒、22分36秒、28分
      22 秒畫面也有伊。」等情不諱，此有其在98年5月18日之
      警訊筆錄附卷可稽（參見偵查卷第23反面至24頁）。又該
      廣告片是由甲○○安排一些臨時演員參與拍攝，而臨時演
      員之報酬係由甲○○為汐潮公司先行墊付，證人甲○○曾
      安排被告拍攝該廣告乙節，亦據證人甲○○另提出其製作
      之「出班明細表」為證，其上確有記載「解毒丸」、「徐
      星暐」、「0000000000」等字樣，而該行動電話，確為被
      告所使用等情，亦有該「出班明細表」及通聯調閱查詢單
      可按（見偵卷第64、33頁）。
（三）又證人甲○○在警訊時證稱：「我是自營業的演藝經紀人
      。」、「汐潮創意行銷傳播有限公司是製作公司，如果有
      需要演員時就會找我們經紀人，請我們提供適當的演員來
      參予拍片。參全予拍片演員的片酬是需要申報所得稅。」
      、「（何人提供乙○身分證影本供你申報所得稅？）是一
      個自稱『徐星偉』的男子所提供給我的。」、「當時徐星
      偉說他不方便提供資料申報所得稅，拿了朋友『乙○』的
      身分證影本來給我們申報所得稅，當時徐星偉也告訴我說
      他已經跟乙○講好了，乙○也同意他用這個身分申報所得
      稅。」（參見98偵字15045卷第15頁至第17頁98.4.27警訊
      筆錄）、「警方於98年05月18日14時30分製作犯罪嫌疑人
      丙○○詢筆錄時，我是在場。」、「（經你於上述時間親
      自指認，丙○○是否就是你所稱之徐星偉？）他就是對我
      自稱為徐星偉之男子沒有錯。」、「（問身分證影本上面
      有繕寫『徐星偉』、『限工作使用』等字眼，是何人擅寫
      ？）徐星暐是我寫的，因為我要登記是誰給的證件。至於
      限工作使用的字眼是徐星偉寫的。」（參見同前偵查卷第
      18頁、第19頁98.5.20警訊筆錄）；在偵查中證稱：「（
      被告拿乙○的身分證件領錢，為何妳會同意？）因為我們
      在8月26日拍苦瓜丹解毒丸的廣告，9月4日早上11時30 分
      有拍公司短片，我也發通告給被告作臨時演員。被告要跟
      我領8月26日及9月4日當天的費用，我叫他把身分證給我
      才能請款，被告說不方便，所以就拿他朋友的身分證給我
      。」、「有被告拍攝廣告的資料、出班表及被告給我乙○
      的身分證影本，我有問被告，他是誰，他說是他朋友。」
      、「（你不覺得奇怪，為何被告不用自己的名字報稅？）
      不會，因為常有臨時演員說不方便提供自己的證件，而每
      個人的私事，我都不會過問，我只會說要不扣一點薪資，
      要不拿別人的身分證件，但我都會問別人是誰，有的人是
      說父母、有的是說子女，我會翻一下身分證背面確定是父
      母子女。」（參見同前偵查卷第52頁至第56頁98.7.16偵
      訊筆錄）；於原審審理時復證稱：「我認識被告的時候，
      他跟伊講名字是『徐星暐』，最早是人家介紹，我就留了
      他的資料，認為有適合的通告就會打電話聯絡他，前後應
      該幫他接過4次或5次通告，拍攝本件案子的時候，因為錢
      比較多一點，所以我就向被告要身分證影印，被告那時候
      就拿一個身分證影本給我，讓我請款，是我先把錢給被告
      ，被告給我這個人的身分證影本，我之後再寫勞報單向公
      司請款，有跟被告講要向公司請款，需要寫勞報單，所以
      需要他的身分證影本，我拿到身分證影本的時候，有跟被
      告說這不是你的身分證，問被告這個人是誰，被告跟我說
      是他的朋友，我就問被告說他朋友是否知道，被告就說他
      有跟他朋友提過。」等語（參見一審卷99年4月13日審判
      筆錄）；於原審審理時復證稱：「伊認識被告的時候，他
      跟伊講名字是『徐星暐』，最早是人家介紹，伊就留了他
      的資料，認為有適合的通告就會打電話聯絡他，前後應該
      幫他接過4次或5次通告，拍攝本件案子的時候，因為錢比
      較多一點，所以伊就向被告要身分證影印，被告那時候就
      拿一個身分證影本給伊，讓伊請款，是伊先把錢給被告，
      被告給伊這個人的身分證影本，伊之後再寫勞報單向公司
      請款，伊有跟被告講要向公司請款，需要寫勞報單，所以
      需要他的身分證影本，伊拿到身分證影本的時候，伊有跟
      被告說這不是你的身分證，問被告這個人是誰，被告跟伊
      說是他的朋友，伊就問被告說他朋友是否知道，被告就說
      他有跟他朋友提過。」等語（見一審卷99年4月13日審判
      筆錄）。姑不論上開證人甲○○之供證，其中就前開「乙○」名義之身分證影本是否確為被告所交付乙節，尚堪存
      疑，然由上開證人甲○○之其他部分證述，參互前開（一
      ）、（二）所載理由，足以證明被告確有經由證人甲○○
      之安排，參與拍攝前開「苦瓜丹解毒丸」之廣告片拍攝工
      作甚明。
（四）本件所應審究者即前開「乙○」之身分證影本及前開證人
      甲○○持以向汐潮公司申請臨時演員報酬之勞務報酬收據
      ，是否為被告所簽寫或所交付予甲○○者，及證人甲○○
      所為之指證是否均為真實：
  、訊據被告丙○○，始終堅詞否認其有前開不法情事，如前
      所述。證人即汐潮公司之製片丁○○在警訊時復證稱：「
      （貴公司所得稅申報人員名單從何而來？）除了公司自有
      員工之外，都是由經紀人來提供的。所得稅申報人員名單
      除了公司自有員工，其餘多數是演員為主。」、「我們與
      甲○○小姐合作是採取月結制，所以端看當月甲○○提供
      多少人次的臨時演員，我們每個月結算後，一次支付給甲○○。」、「（你如何取得乙○的身分證？）每個月甲○○要向我們公司請款時，先結算總人次的數量，再提供多
      少人的身分證影本給我們申報所得稅。」、「（貴公司申
      報所得稅時，是否有親自核對過每個申報人的真實身分？
      ）因為我們跟甲○○是採取月結制，所以不會親自去審核
      身分。」等語（參見98偵字第15045卷第11頁至第12頁背
      面98.4.27警訊筆錄）；證人甲○○在原審審理時復稱：
      「（勞務報酬收據領款人及電話是誰寫的？）是我向公司
      請款的時候寫的，上面留的是我的電話。」等詞（參見一
      審卷第54背面至第56頁背面）；足見前開有關向汐潮公司
      請領臨時演員報酬之單據，均係由證人甲○○所提出、交
      付。
  、證人甲○○在警訊、檢察官偵查、原審審理及本院審理中
      ，固堅指其在97年間，曾發過四次通告給被告「徐星偉」
      ，但不知被告之真實年籍資料；當時「徐星偉」說其不方
      便提供資料申報所得稅，因為不是本國人，故拿朋友「乙○」之身分證影本來給伊申報所得稅，當時「徐星偉」也
      告訴伊說其已經跟乙○講好了，乙○也同意他用這個身分
      申報所得稅；「徐星偉」直接拿身分證影印本給伊，伊並
      未看到身分證正本；伊只有徐之0000000000號行動電話可
      以跟他連絡；余星偉拍攝本廣告片時所得片酬，公司係支
      付片酬2,200元，扣除佣金及相關費用，徐星偉實際拿到
      1,600元，拍攝完畢後伊係拿現金給徐星偉云云；惟查：
    １、證人甲○○陳稱其只有被告之「0000000000號」行動電
        話可以跟「徐星瑋」連絡之事實，固據其提出其所製作
        之「出班明細表」為證，其上確有記載「徐星暐」、「
        0000000000」等字樣；又「出班明細表」上所載之行動
        電話號碼，確為被告所使用之行動電話號碼乙節，亦有
        通聯調閱查詢單可按（見偵卷第33、64頁）。惟前開「
        出班明細表」係由證人甲○○一人所寫，且僅寫「徐星
        瑋」之姓名及行動電話號碼「0000000000」，其上再無
        其他與被告有關之記載及被告丙○○之筆跡（參見偵查
        卷第64頁至第67頁），故被告除前開關於拍攝「苦瓜丹
        解毒丸」廣告影片」外，是否另有為甲○○拍攝其他影
        片之事實，值堪生疑。又證人甲○○雖曾與以被告之上
        開行動電話，在98年4月3日，通話時間逾20分鐘之久，
        惟此僅能證明證人甲○○在上開時間可能為「乙○」之
        身分證影本被冒用之事，與被告（持用上開行動電話機
        ）對話逾20分鐘之久之事實，然尚不能即遽予認定被告
        有前開交付「乙○」之身分證影本予甲○○持以向汐潮
        公司請領拍攝廣告片報酬之事實。至上開「乙○」身分
        證影本上固有「徐星瑋」及「限工作使用」等藍色字樣
        ，惟經訊據被告丙○○，始終堅詞否認係其所寫；證人
        甲○○復證陳其中「徐星瑋」三字為其所寫，經查亦無
        積極證據足以證明前開「限工作使用」之筆跡為被告之
        親筆跡，是自不能僅憑證人甲○○一人之片面之詞，即
        遽予認被告有交付前開「乙○」之身分證影本之事實。
    ２、再者，證人甲○○證稱其知悉前開身分證非被告所有，
        並稱：「當時『徐星偉』說其不方便提供資料申報所得
        稅，因為不是本國人，故拿朋友『乙○』之身分證影本
        來給伊申報所得稅，當時『徐星偉』也告訴伊說其已經
        跟乙○講好了，乙○也同意他用這個身分申報所得稅；
        『徐星偉』直接拿身分證影印本給伊，伊並未看到身分
        證正本。」云云，如前所述；但查，甲○○果有在97年
        間，曾發過四次通告給名叫「徐星偉」之被告，請被告
        拍片之事實，惟在為公司代付或發放報酬時，為何會全
        無被告所出具之收據或憑證？又以證人甲○○係為一專
        業之經紀人而言，為何在每次發放報酬予被告時，均僅
        記載被告之行動電話號碼，而均無其他之憑證為據？又
        其既已知被告所交付之上開身分證，非被告本人所有，
        為何僅憑被告說：「其不方便提供資料申報所得稅，因
        為不是本國人，故拿朋友『乙○』之身分證影本來給伊
        申報所得稅」，並說：「其已經跟乙○講好了，乙○也
        同意他用這個身分申報所得稅」，而在被告未提出及看
        到「乙○」之身分證正本之前，即遽予相信被告所言，
        而冒然收受被告交付之身分證影本，此亦顯與常情有違
        。
    ３、況查，被告在97年度所申報年度綜合所得，經公訴人調
        查結果，據財政部臺灣省北區國稅局臺北縣分局98年10
        月21日以北區國稅北縣二字第0981049565號函稱：「說
        明：一、（略）。二、查徐君申報97年度綜合所得總額
        為5,132元，並未包含貴署查得之廣告所得2,200元。三
        、查徐君97年度全年歸戶所得為12,722元，加計上開所
        得後合計為14,722元，扣除相關扣額78,132元後綜合所
        得淨額為0元，應納稅額為0元，並未達開徵標準。」云
        云，此有該函附卷（參見98偵字第15045卷第73頁）足
        稽；依該函所示，被告在97年度度綜合所得總額為「5,
        132元」，並未包含公訴人查得之廣告所得「2,200元」
        ，縱使加計上開所得後合計為「14,722元」，扣除相關
        扣額「78,132元」後，綜合所得淨額為「0元」，應納
        稅額為「0元」，並未達開徵標準，足徵被告並無交付
        「乙○」之身分證影本，以逃漏其本人綜合所得稅之必
        要，被告既無犯本案之動機此益徵證人甲○○所述前開
        「乙○」之身分證影本係被告所交付云云，並無其他積
        極佐證可認為真實。
  、由上列所述，本件公訴人所指「乙○」名義之身分證影本
      係由被告所交付乙節，除證人甲○○一人之指證外，經查
      並無其他積極證據資以證明係由被告所交付；徒憑證人甲○○一人之指證，要難令被告負前開罪責。
五、綜上所述，本件被告被訴犯行尚屬不能證明，此外復查無其
    他積極證據資以證明被告犯前開偽造文書罪。原審未予詳察
    ，就被告被訴偽造文書部分，遽予論罪科刑，要有未當。被
    告上訴意旨執此指摘原判決此部分不當，為有理由，應由本
    院將此部分撤銷，諭知無罪之判決。
據上論斷，應依刑事訴訟法第369條第1項前段、第364條、第301
條第1項前段，判決如主文。
本案經檢察官劉斐玲到庭執行職務。
中    華    民    國    99    年    10    月    7     日
                  刑事第十六庭      審判長法  官  陳晴教
                                          法  官  王敏慧
                                          法  官  許增男
以上正本證明與原本無異。
檢察官如不服本判決，應於收受送達後10日內向本院提出上訴書
狀，其未敘述上訴之理由者並得於提起上訴後10日內向本院補提
理由書（均須按他造當事人之人數附繕本）「切勿逕送上級法院
」。
                                          書記官  廖麗蓮
中    華    民    國    99    年    10    月    8     日

司法院資訊處製作；財團法人民間司法改革基金會備份。
